臺灣苗栗地方法院民事簡易判決
110年度苗簡字第551號
原      告  凱基商業銀行股份有限公司


法定代理人  魏寶生  
訴訟代理人  邱薪瑋  
            王志堯  

被      告  林勝田  
            林煥田  
            林梅英  

            林玉英  
            黃林純英

            黃先明  
上列當事人間請求代位請求分割遺產事件，本院於111年1月20日
言詞辯論終結，判決如下：
    主  文
一、被代位人黃先正與被告（下合稱林鼎有繼承人）就其等被繼
    承人林鼎有所遺如附表一所示遺產(下合稱系爭遺產)，應按
    附表二所示之應繼分比例分割為分別共有。
二、訴訟費用新臺幣（下同）1,000元，由兩造按附表二「應負
    擔之訴訟費用」欄所示金額負擔。
　　事實及理由
一、被告經合法通知，均未於言詞辯論期日到場，皆核無民事訴
    訟法第386條各款所列情形，爰依原告聲請，由其一造辯論
    而為判決。
二、原告主張：黃先正積欠原告新臺幣（下同）5萬953元及利息
    、違約金未清償，原告已取得臺灣臺中地方法院106年8 月1
    4日中院麟民執106司執辰字第88965號債權憑證（下稱系爭
    債權憑證）在案。又黃先正之被繼承人林鼎有於88年8月12
    日死亡，留有系爭遺產，由林鼎有繼承人共同繼承，應繼分
    比例如附表二所示。黃先正本得行使遺產分割請求權取得財
    產，進而清償前開債務，惟其怠於行使，顯然妨礙原告對其
    所繼承之遺產聲請強制執行。原告為保全債權，爰代位黃先
    正訴請分割系爭遺產。並聲明：如主文第1項所示。
三、被告均未於言詞辯論期日到場，亦未提出書狀作何聲明、陳
    述。
四、下列事實為到庭之原告所不爭執（卷第311頁），復有如下
    所示之證據資料可資佐證，堪以認定：
　㈠原告執有系爭債權憑證（原始執行名義為臺灣臺中地方法院9
    2年度中小字第1043號判決、確定證明書），債務人為黃先
    正，債權金額為新台幣5萬953元，及其中4萬9,979元自91年
    11月28日起至清償日止，按年息20%計算之利息，及執行費4
    08元（卷第19至25頁系爭債權憑證及繼續執行紀錄表）。
　㈡黃先正外祖父林鼎有於88年8月12日死亡，其繼承人為林鼎有
    繼承人（卷第77頁繼承系統表）；其遺產包括：如附表所示
    之系爭遺產、苗栗縣頭份市東興段167 、215-13、227-3 、
    227-4 、877-14地號土地（卷第79至80頁遺產稅免稅證明書
    ）；其中系爭遺產與同段167地號土地於89年1月10日以繼承
    為原因登記為全體林鼎有繼承人公同共有（卷第109至151土
    地登記第一類謄本、異動索引），同段167地號土地於90年1
    0月3日以判決共有物分割為由移轉登記為林勝田所有，同段
    227-3 、227-4地號土地於88年9月14日以買賣為原因移轉登
    記為羅榮清所有，同段215-13、877-14地號土地於88年8月2
    3日以買賣為原因移轉登記為謝淡坤所有（卷第245至277頁
    土地登記公務用謄本、異動索引）。
五、法院之判斷
  ㈠債務人怠於行使其權利時，債權人因保全債權，得以自己之
    名義，行使其權利，但專屬於債務人本身者，不在此限，民
    法第242條定有明文。此項代位權行使之範圍，就同法第243
     條但書規定旨趣推之，並不以保存行為為限，凡以權利之
    保存或實行為目的之一切審判上或審判外之行為，諸如假扣
    押、假處分、聲請強制執行、實行擔保權、催告、提起訴訟
    等，債權人皆得代位行使；若執行法院已就系爭房地之公同
    共有權利為查封，如債務人有怠於辦理遺產分割之情形，尚
    非不得由債權人代位提起分割遺產訴訟（最高法院69年台抗
    字第240號、99年度台抗字第392號裁定意旨、臺灣高等法院
    暨所屬法院104年法律座談會民事類提案第7號法律問題研討
    結果參照）。又繼承人有數人時，在分割遺產前，各繼承人
    對於遺產全部為公同共有；繼承人得隨時請求分割遺產，民
    法第1151條、第1164條分別定有明文。本件原告為黃先正之
    債權人，而附表一編號1至4所示之土地為林鼎有所遺留，經
    黃先正與被告繼承而為公同共有，業如前述。又附表一編號
    5所示房屋雖為未保存登記建物，惟林鼎有為該房屋之事實
    上處分權人，黃先正及被告為其繼承人，即得依繼承之規定
    ，取得該建物之「事實上處分權」，此屬民法第831 條規定
    之「所有權以外之財產權由數人共有或公同共有」情形，得
    成為法院裁判分割之客體，並與其他遺產一併予以分割，以
    免於遺產之清算有所遺漏（臺灣高等法院暨所屬法院103年
    法律座談會民事類提案第5+號研討結果參照），故上開房屋
    自仍得與其他遺產併予分割。綜觀卷內事證，系爭遺產並無
    不能分割之情形，亦無公同共有存續期間之約定，是黃先正
    自得隨時請求分割系爭遺產，惟其怠於行使分割遺產、終止
    公同共有關係之權利，致原告之債權未能經由強制執行程序
    受償，原告為保全債權，代位黃先正請求分割系爭遺產，即
    屬有據。
  ㈡在公同共有遺產分割自由之原則下，民法第1164條規定繼承
    人得隨時請求分割遺產，該條所稱之「得隨時請求分割」，
    依同法第829條及第830條第1項規定觀之，自應解為包含請
    求終止公同共有關係在內，俾繼承人之公同共有關係歸於消
    滅而成為分別共有，始不致與同法第829條所定之旨趣相左
    ，庶不失繼承人得隨時請求分割遺產之立法本旨。換言之，
    終止遺產之公同共有關係，既應以分割方式為之，則將遺產
    之公同共有關係終止改為分別共有關係，性質上自亦屬分割
    遺產方法之一（最高法院93年度台上字第2609號判決意旨參
    照）。本件原告主張之分割方法，係由黃先正與其餘被告就
    系爭遺產按附表二所示之應繼分比例分割為分別共有，此可
    避免因實物分配造成土地零碎細分，致影響不動產之使用效
    益，亦不損及其餘被告之利益。且黃先正與其餘被告取得分
    別共有後，對於其等所分得之應有部分均得自由單獨處分、
    設定負擔，實較為有利。故本院認為系爭遺產由黃先正與其
    餘被告按附表二所示之應繼分比例分割為分別共有，屬適當
    公允之分割方法，爰判決如主文第1項所示。
  ㈢綜上所述，原告代位黃先正請求分割系爭遺產，並按附表二
    所示應繼分比例登記為分別共有，為有理由，應予准許。
六、因共有物分割、經界或其他性質上類似之事件涉訟，由敗訴
    當事人負擔訴訟費用顯失公平者，法院得酌量情形，命勝訴
    之當事人負擔其一部，民事訴訟法第80條之1定有明文。而
    各繼承人均得隨時請求分割遺產，且裁判分割遺產乃形成訴
    訟，法院決定遺產分割之方法時，應斟酌何種分割方法較能
    增進共有物之經濟效益，並兼顧全體繼承人之利益，以決定
    適當之分割方法，不受原告聲明之拘束，亦不因何造起訴而
    有不同。又代位分割遺產之訴，係由原告以自己名義主張代
    位權，以保全債權為目的而行使債務人之遺產分割請求權，
    原告與被告之間實屬互蒙其利。是以，原告代位黃先正提起
    本件分割遺產之訴雖有理由，惟本院認關於訴訟費用之負擔
    ，以由林鼎有之全體繼承人各按其法定應繼分比例負擔，較
    屬公允，而原告之債務人黃先正應分擔部分即由原告負擔之
    ，爰諭知訴訟費用之負擔如主文第2項所示。
七、訴訟費用負擔之依據：民事訴訟法第80條之1、第85條第1項
    前段。本院併依職權確定訴訟費用額為裁判費1,000元，及
    兩造應分擔之數額。　
中　　華　　民　　國　　111 　年　　1 　　月　　25　　日
                  苗栗簡易庭  法　官　王筆毅
以上正本係照原本作成。
如不服本判決，應於送達後20日內，向本院提出上訴狀並表明上
訴理由，如於本判決宣示後送達前提起上訴者，應於判決送達後
20日內補提上訴理由書（須附繕本）。如委任律師提起上訴者，
應一併繳納上訴審裁判費。
                              書記官　劉家蕙
中　　華　　民　　國　　111 　年　　1 　　月　　25　　日
附表一：
編號 種類 土地坐落 (苗栗縣頭份市東興段) 面積 （㎡） 權利範圍  1   土地 166地號 253 公同共有37/177 2  166-1地號 89 公同共有37/177 3  166-2地號 1,851 公同共有37/177 4  166-3地號 2,099 公同共有37/177   5 房屋 門牌號碼：苗栗縣○○市○○里0鄰00號(未保存登記建物)  1/1 

附表二：
編號 繼承人 應繼分比例 應負擔之訴訟費用（依應繼分比例） 備註 1 林勝田 1/6 166元  2 林煥田 1/6 166元  3 林玉英 1/6 166元  4 林梅英 1/6 166元  5 黃林純英 1/6 166元  6 黃先明 1/12 83元  7 黃先正 1/12 87元 訴訟費用由原告負擔